臺灣臺北地方法院刑事判決　　　　　　　94年度訴字第1032號
公　訴　人　臺灣臺北地方法院檢察署檢察官
被　　　告　甲○○
　　　　　　　　　　籍設宜蘭縣.
指定辯護人　本院公設辯護人　曾德榮
上列被告因公共危險等案件，經檢察官提起公訴（九十四年度偵
字第五００一號），本院判決如下：
    主  文
甲○○放火燒燬現未有人所在之他人所有建築物，處有期徒刑壹
年捌月，扣案打火機壹個沒收，又對於公務員依法執行職務時，
施脅迫，處有期徒刑肆月，扣案折疊刀壹支沒收，應執行有期徒
刑壹年拾月，扣案打火機壹個、折疊刀壹支，均沒收，並於刑之
執行完畢或赦免後，令入相當處所施以監護貳年。
    事  實
一、甲○○屬罹患「情感性精神病」之慢性重大精神病患，有誇
    大、關係妄想及睡眠障礙且明顯影響人際關係和社會功能，
    後開行為時已達於精神耗弱之狀況，其知悉臺北市○○區○
    ○路六四九號旁之違建木屋係他人所有建築物，竟基於燒毀
    他人所有建築物之犯意，於民國九十四年三月十七日十時十
    五分前某時，在該木屋靠西面儲藏室某處，使用打火機點燃
    該處之不詳易燃物品，放火燒燬該違建木屋，又旋即接續在
    該址附近應春公廟旁之之樹林某處，持打火機點燃地面枯葉
    ，欲擴大延燒範圍，嗣經警員李御豪獲報到場處理，向前盤
    查甲○○時，甲○○竟另起妨害公務之犯意，從身上取出折
    疊刀一支與李御豪對峙，並作勢要將折疊刀射向李御豪，同
    時叫囂「看是你的槍快，還是我的飛刀快」等語，以此方式
    施脅迫於依法執行職務之李御豪，經李御豪舉槍制止而當場
    逮捕，並扣得折疊刀一支、打火機一個。
二、案經臺北市政府警察局信義分局報告臺灣臺北地方法院檢察
    署檢察官偵查起訴。
    理  由
一、訊據被告甲○○坦承妨害公務犯行，惟於本院審判期日矢口
    否認有放火燒燬該違建木屋之行為，辯稱：我只記得當初掃
    樹葉、燒樹葉等語。經查：上開犯罪事實，業據被告於警詢
    及本院九十五年四月四日準備程序坦承不諱（九十四年度偵
    字第五００一號偵卷第十頁、本院卷附當日準備程序筆錄第
    三頁），且有下列事證可稽：
  (一)證人李御豪製作職務報告記載：「職警員李御豪於九十四年
    三月十七日九時四十五分許擔服備勤勤務，據報松山路六四
    九號山丘火警，職乃立即前往現場協助救災，到場後於火場
    現場旁寺廟，發現一身著迦裟之五十餘歲和尚（即被告）情
    緒相當激動，見濃煙烈火面露愉快興奮之情，…職與…蔡坤
    霖見狀遂趨前…進一步調查，詎料，該…和尚當場情緒失控
    ，大聲怒斥職…，稱：…我是縱火專家及神射手，旋即從迦
    裟衣袋內抽出一把尖刀對職做出標射狀並說看是你的子彈快
    還是我的飛刀快…」等語（同偵卷第七頁）。李御豪偵查中
    證稱：當天我先接到通報，馬上趕到現場，…當時火勢很大
    。我到現場時，發現被告在場、「（被告有告訴你說火是他
    放的？）有，他說他用打火機點燃乾樹葉」、當時我先協助
    滅火，在現場調查起火原因，被告當時一直罵三字經，且說
    火是他放的，是對社會不滿。被告有說「看是你的槍快，還
    是我的飛刀快」，後來我有拔槍，他就把刀丟在地上等語（
    同偵卷第四六頁）。
  (二)證人即當日到場救火之臺北市政府消防局信義分隊隊員蔡坤
    霖警詢中陳稱：九十四年三月十七日九時三十五分接獲消防
    通報，約三分鐘到達附近，當時被告在現場，一直碎碎唸有
    提到火是他放的，同日十時十五分許，被告持刀與李御豪相
    向時，我在場，…被告與警員對話過程，被告當時坐在椅子
    上對警員出言挑釁及一些碎碎唸的話，隨即起身挑釁…同時
    掏出一把折疊刀，將折疊刀打開刀刃往前伸指向警員，兩人
    距離約二公尺，…此時警員掏槍自衛並喝止被告，被告就將
    折疊刀丟在地上，警方查扣的折疊刀就是被告當時所持之物
    等語（同偵卷第十二、十三頁），偵查中證稱：本案是勤務
    中心查報，通知我們分隊到現場，那是一間廢棄的木造工寮
    ，燒到草堆與木造工寮，工寮是起火點，旁邊有草堆等語（
    同偵卷第四五頁）。
  (三)互核證人李御豪、蔡坤霖上開陳述，可知被告確有留滯於火
    災現場，並當場自承因對社會不滿而縱火，且於證人李御豪
    依法執行職務時，持扣案折疊刀作勢攻擊而脅迫證人李御豪
    之事實。
  (四)而本案火災原因，經臺北市政府消防局調查結果，就火災原
    因研判略以：1.現場僅臺北市○○區○○路六四九號旁違建
    木屋受燒燬，故研判該木屋為起火戶。2.除該木屋靠西面儲
    藏室受燒燬較嚴重外，另於應春公廟旁亦發現樹林受燒損面
    積約三坪；違建木屋靠西面儲藏室及應春公廟旁分別為兩處
    火流互不相連貫之獨立起火處，故研判分別為兩處之起火處
    所。3.起火原因之研判：經清理起火處所並未發現有使用電
    器用品或電源配線經過，又擺放廚房之瓦斯爐之開關呈關閉
    狀態…，故研判使用電器因素或爐火不慎致起火燃燒之可能
    性較小。該起火災由違建木屋靠西面儲藏室及應春公廟旁樹
    林兩處之獨立處所分別起火燃燒，而現場經清理起火處附近
    一帶，僅地面輕微燒毀，所採集之燒燬毛巾布，經送鑑析結
    果，未檢出石油系促燃劑。現場並未發現有其他熱源，且據
    搶救單位火災出動觀察記錄所載，嫌疑人甲○○對管區警員
    有攻擊之情事並自稱有縱火行為，綜合研判，起火原因不排
    除人為因素致起火擴大燃燒之可能性等情，有臺北市政府消
    防局九十四年四月十五日火災原因調查報告書在卷可稽（同
    偵卷第五二至八六頁）。證人即負責調查本案之臺北市政府
    消防局人員陳景連偵查中並證稱：鑑定結果，起火點有兩處
    ，一在應春公廟旁之樹林裡面，一在違建西面之儲藏室，現
    場沒有石油之促燃劑等語（同偵卷第九十頁），可見本案起
    火原因並非單純起於該違建木屋外燃燒樹葉所引起。被告空
    言辯稱：係因燒樹葉不慎導致該違建木屋火災云云，即非可
    採。並綜合上情，被告既留滯於火災現場，並當場自承因對
    社會不滿而縱火，於本院準備程序期日復坦承確有公訴人所
    指縱火事實，本案上址違建木屋西面儲藏室內之起火源，亦
    係被告所引燃等情，堪予認定。
  (五)此外，並有縱火現場照片十幀在卷為憑（同偵卷第三十至三
    四頁），及折疊刀一支、打火機一個扣案可證（同偵卷第四
    九頁九十四年度綠保管字第八０一號贓證物品清單）。綜上
    ，本案事證明確，被告所辯並非可採，犯行可以認定。
  (六)李御豪上開職務報告及蔡坤霖上開警詢中之陳述，屬被告以
    外之人於審判外之書面及言詞陳述，當事人及辯護人於法院
    調查證據時，知有刑事訴訟法第一百五十九條第一項不得為
    證據之情形，而未於言詞辯論終結前提出異議，視為於審判
    程序同意作為證據，依同法第一百五十九條之五規定，有證
    據能力。
二、論罪科刑部分：
  (一)按行為後法律有變更者，適用行為時之法律，但行為後之法
    律有利於行為人者，適用最有利於行為人之法律，刑法第二
    條第一項定有明文。此條規定係規範行為後法律變更所生新
    舊法律比較適用之準據法，本身尚無新舊法比較之問題，於
    新法施行後，應一律適用新法第二條第一項之規定，為「從
    舊從輕」之比較，先予敘明。再按本次法律變更，比較時應
    就罪刑有關之共犯、未遂犯、想像競合犯、牽連犯、連續犯
    、結合犯，以及累犯加重、自首減輕暨其他法定加減原因（
    如身分加減）與加減例等一切情形，綜其全部罪刑之結果而
    為比較，最高法院九十五年五月二十三日九十五年度第八次
    刑庭會議決議參照。茲就本件新舊法比較結果說明如下：
  1.修正前刑法第十九條規定：「心神喪失人之行為，不罰。精
    神耗弱之行為人，得減輕其刑」，而修正後則規定：「行為
    時因精神障礙或其他心智缺陷，致不能辨識其行為違法或欠
    缺依其辨識而行為之能力者，不罰。行為時因前項之原因，
    致其辨識行為違法或依其辨識而行為之能力，顯著減低者，
    得減輕其刑。前二項規定，於因故意或過失自行招致者，不
    適用之」，經比較修正前、後之規定，修正後法律並無有利
    於行為人之情形。
  2.查修正後刑法第三十三條第五款規定罰金刑為新臺幣一千元
    以上，以百元計算之，而修正前則規定罰金為一元以上，且
    以銀元為計算單位，經依罰金罰鍰提高標準條例第一條前段
    ，以及現行法規所定貨幣單位折算新臺幣條例第二條規定折
    算後，罰金刑則為新臺幣三十元以上，經比較新、舊法之結
    果，修正後之法律並未較有利於行為人。
  3.修正前刑法第五十一條規定：「數罪併罰，分別宣告其罪之
    刑，依左列各款定其應執行者：」其中第五款規定：「宣告
    多數有期徒刑者，於各刑中之最長期以上，各刑合併之刑期
    以下，定其刑期。但不得逾二十年。」，而修正後刑法第五
    十一條第五款規定：「宣告多數有期徒刑者，於各刑中之最
    長期以上，各刑合併之刑期以下，定其刑期。但不得逾三十
    年」比較結果，修正後刑法並非較有利於行為人。
  4.因精神耗弱而為監護處分之規定，修正後第八十七條第二項
    及第三項之規定，將原規定「因精神耗弱或瘖啞而減輕其刑
    者，得於刑之執行完畢或赦免後，令入相當處所，施以監護
    ；處分期間為三年以下」，修正為「有第十九條第二項及第
    二十條之原因，其情狀足認有再犯或有危害公共安全之虞時
    ，於刑之執行完畢後或赦免後，令入相當處所，施以監護。
    但必要時，得於刑之執行前為之；期間為五年以下，但執行
    中認無繼續執行之必要者，法院得免其處分之執行」，經比
    較結果，修正後之規定並未較有利於被告。
  5.修正前刑法第三十八條第一項第二款規定：供犯罪所用或犯
    罪預備之物，以屬於犯人者為限，得沒收之。但有特別規定
    者，依其規定；修正後刑法第三十八條第一項第二款，則將
    「犯人」修正為「犯罪行為人」。本件被告所有、供犯罪所
    用之物，於新舊法均得宣告沒收，新法並無較有利於被告；
    且沒收為從刑，應附屬於主刑，本件主刑所適用之法律既為
    舊法（後詳），沒收自亦應適用舊法。
  6.經綜合上開比較之結果，修正後法律均無有利於行為人之情
    況，依前開法律規定，自應適用修正前法律之規定論處。
  (二)核被告所為，係犯刑法第一百七十四條第一項之放火燒燬現
    未有人所在之他人所有建築物罪、同法第一百三十五條第一
    項之妨害公務罪。
  (三)檢察官雖認上開違建木屋係屬現供人使用之住宅，因認被告
    涉犯刑法第一百七十三條第一項之放火燒燬現供人使用之住
    宅罪云云，經查：被告雖於九十四年六月三日檢察官訊問時
    供稱：「（違建是你與流浪漢住的？是」等語（同偵卷第九
    十頁），惟被告警詢中及九十四年三月十七日檢察官訊問時
    ，均供稱：該址係無主工寮，是空屋，只有伊居住等語（同
    偵卷第九、三八、三九頁），則被告之供述前後反覆，其偵
    查中所述有流浪漢居住該屋等情，是否屬實，已有可疑。並
    參以證人蔡坤霖偵查中證稱：該木屋係廢棄的木造工寮等語
    （同偵卷第四五頁），此外，本院復查無其他卷存積極事證
    足認該違建木屋現供人居住使用而屬現供人使用之住宅，是
    被告所為，應係犯刑法第一百七十四條第一項之放火燒燬現
    未有人所在之他人所有建築物罪，檢察官就此尚有誤解，惟
    起訴事實相同，爰依法變更起訴法條。
  (四)被告所犯上開二罪，犯意各別，罪名不同，應分論併罰。
  (五)被告之情緒控制差，有誇大、關係妄想及睡眠障礙且明顯影
    響人際關係和社會功能，應為「情感性精神病，雙極性Ｉ型
    」，被告因患有精神疾病又常中斷治療，不規則服藥，情緒
    控制差，依警訊筆錄言語反覆無常，有欲持刀攻擊、辱罵警
    員之行為而不自知，故犯案當時之精神狀態為重度精神耗弱
    等情，有行政院衛生署臺東醫院九十五年三月二十八日95東
    醫精字第０九五０００一六三一號函附精神鑑定書附於本院
    卷可憑。是被告於本件行為時之精神狀態因明顯精神障礙致
    依其辨識而行為之能力顯著降低，已達精神耗弱。爰依修正
    前行法第十九條第二項規定，減輕其刑。
  (六)辯護人為被告辯稱：被告於警員到場時，提及火是伊放的，
    堪認被告於犯罪未發覺前自首云云。惟本案被告於證人李御
    豪盤查時，持折疊刀與李御豪對峙並作勢射向李御豪，經李
    御豪掏槍制止而將被告逮捕等情，業經本院認定如前，則被
    告於警員到場時縱使自承縱火，仍難認被告有接受裁判之意
    思，核與刑法自首之要件不符，辯護人所指尚有誤解，附此
    敘明。
  (七)爰審酌被告於本院審判期日雖提出抗辯，惟犯罪後尚能於本
    院準備程序期日坦承犯行之犯罪後態度，及其縱火燒燬之違
    建木屋業已廢棄價值非鉅，惟行為之危險性甚高，又於警員
    執行職務時持刀脅迫，嚴重危害警員值勤安全，暨被告犯罪
    之動機、目的、手段、被告之品行及智識程度等一切情狀，
    量處如主文所示之刑，並定其應執行之刑。
  (八)扣案折疊刀一支、打火機一個，均為供被告犯罪所用之物，
    且屬被告所有，業據被告供承在卷（同偵卷第九、十、二七
    、二九頁），應依修正前刑法第三十八條第一項第二款之規
    定，宣告沒收。
  (九)又參諸上開精神鑑定書臨床建議欄記載：被告為慢性重大精
    神病患，因缺乏病識感、不規則就醫，以致病情狀況不穩，
    造成其多次犯罪紀錄，且家庭支持系統差，無法持續治療，
    為一高危險性精神病患，故認其需接受長期精神科專業治療
    ，療效評估應屬良好等語，且本院業因被告精神耗弱而減輕
    其刑，爰依修正前刑法第八十七條第二項、第三項之規定，
    宣告被告於刑之執行完畢或赦免後，施以監護二年。
據上論斷，應依刑事訴訟法第二百九十九條第一項前段、第三百
條，刑法第二條第一項前段、第一百七十四第一項、第一百三十
五條第一項，修正前刑法第十九條第二項、第五十一條第五款、
第九款、第十款、第三十八條第一項第二款、八十七條第二項、
第三項，罰金罰鍰提高標準條例第一條前段，判決如主文。
本案經檢察官江貞諭到庭執行職務
中　　華　　民　　國　九十六　年　　一　　月　 十   　日
　　　　　　　　　刑事第五庭  審判長法　官　黃程暉
                                    法  官  賴秀蘭
                                    法  官  高偉文
以上正本證明與原本無異。
如不服本判決，應於判決送達後十日內向本院提出上訴狀（應抄
附繕本）。告訴人或被害人如對於本判決不服者，應具備理由請
求檢察官上訴，其上訴期間之計算係以檢察官收受判決正本之日
期為準。
　　　　　　　　　　　　　　　    　書記官　張華瓊
中　　華　　民　　國　九十六　年　　一　　月　 十   　日
附錄本案論罪科刑法條全文
中華民國刑法第一百三十五條
對於公務員依法執行職務時，施強暴脅迫者，處三年以下有期徒
刑、拘役或三百元以下罰金。
意圖使公務員執行一定之職務或妨害其依法執行一定之職務或使
公務員辭職，而施強暴脅迫者，亦同。
犯前二項之罪，因而致公務員於死者，處無期徒刑或七年以上有
期徒刑；致重傷者，處安年以上、十年以下有期徒刑。
中華民國刑法第一百七十四條
放火燒燬現非供人使用之他人所有住宅或現未有人所在之他人所
有建築物、礦坑、火車、電車或其他供水、陸、空公眾運輸之舟
、車、航空機者，處三年以上十年以下有期徒刑。
放火燒燬前項之自己所有物，致生公共危險者，處六月以上五年
以下有期徒刑。
失火燒燬第一項之物者，處六月以下有期徒刑、拘役或三百元以
下罰金。
失火燒燬前項之物，致生公共危險者，亦同。
第一項之未遂犯罰之。
